ACORDAO-COMPLETO-2383039

ACÓRDÃO 5359/2020 ATA 14/2020 - SEGUNDA CÂMARA

VISTOS, relatados e discutidos estes autos referentes à Tomada de Contas Especial instaurada pelo Ministério do Turismo contra a Sra. Lívia Regina Prado de Negreiros Mendes, ex-presidente da então Fundação Municipal de Cultura e Turismo Manauscult (gestão: 1º/1/2009 a 31/12/2012) , agora denominada Fundação Municipal de Cultura e Artes, em razão de impugnação total das despesas quanto aos recursos repassados à referida fundação por força do Convênio 731422/2009, que teve por objeto apoiar a realização do "réveillon da Ponta Negra, réveillon das luzes, réveillon da zona leste e virada eletrônica." 
ACORDAM os Ministros do Tribunal de Contas da União, reunidos em sessão da 2ª Câmara, ante as razões expostas pelo Relator, em:
9.1. excluir a Fundação Municipal de Cultura e Artes da presente relação processual; 
9.2. com fundamento nos arts. 1º, inciso I, 16, inciso III, alínea c, 19, caput, e 23, inciso III, da Lei 8.443/1992, julgar irregulares as contas da Sra. Lívia Regina Prado de Negreiros Mendes, condenando-a ao pagamento da quantia abaixo especificada, atualizada monetariamente e acrescida dos juros de mora, calculados a partir da correspondente data até a efetiva quitação, fixando-lhe o prazo de 15 (quinze) dias, a contar do recebimento da notificação, para que comprove, perante o Tribunal (art. 214, inciso III, alínea a, do Regimento Interno/TCU) , o recolhimento da dívida a favor do Tesouro Nacional, na forma da legislação em vigor:
	Valor original (R$) 
	Data da ocorrência

	747.587,50
	24/2/2010

9.3. aplicar à Sra. Lívia Regina Prado de Negreiros Mendes a multa prevista no art. 57 da Lei 8.443/1992, no valor de R$ 130.000,00 (cento e trinta mil reais) , fixando-lhe o prazo de 15 (quinze) dias, a contar da notificação, para que comprove, perante o Tribunal, o recolhimento da dívida ao Tesouro Nacional (art. 214, inciso III, alínea a, do Regimento Interno/TCU) , atualizada monetariamente desde a data deste Acórdão até a data do efetivo recolhimento, se for paga após o vencimento, na forma da legislação em vigor;
9.4. autorizar, caso requerido, nos termos do art. 26 da Lei 8.443/1992, o parcelamento das dívidas a que se referem os subitens 9.2 e 9.3 acima em até 36 (trinta e seis) parcelas mensais e sucessivas, sobre as quais incidirão os correspondentes acréscimos legais (débito: atualização monetária e juros de mora; multa: atualização monetária) , esclarecendo à responsável que a falta de pagamento de qualquer parcela importará no vencimento antecipado do saldo devedor, sem prejuízo das demais medidas legais;
9.5. autorizar, desde logo, a cobrança judicial das dívidas a que se refere este Acórdão, caso não atendida a notificação, nos termos do art. 28, inciso II, da Lei 8.443/1992; e
9.6. remeter cópia deste Acórdão à Procuradoria da República no Estado do Amazonas, com fundamento no art. 16, § 3º, da Lei 8.443/1992 c/c o § 7º do art. 209 do Regimento Interno do TCU.

Tomada de Contas Especial instaurada pelo Ministério do Turismo, em razão da impugnação total das despesas repassadas no âmbito de convênio para a realização de festa de réveillon, no Estado do Amazonas.

Segunda Câmara

Fundação Municipal de Cultura e Artes.

3. Responsáveis: Lívia Regina Prado de Negreiros Mendes (XXX.986.472-XX) e Fundação Municipal de Cultura e Artes (63.694.525/0001-94).

13.1. Ministros presentes: Ana Arraes (Presidente), Augusto Nardes, Aroldo Cedraz e Raimundo Carreiro.
13.2. Ministros-Substitutos presentes: Marcos Bemquerer Costa (Relator) e André Luís de Carvalho.

ACORDAO-COMPLETO-2466924

Acórdão 8637/2021 - Segunda Câmara

MARCOS BEMQUERER

Trata o processo da Tomada de Contas Especial instaurada pelo Ministério do Turismo contra a Sra. Lívia Regina Prado de Negreiros Mendes, ex-presidente da Fundação Municipal de Cultura e Turismo, de nome fantasia Manauscult, no período de 1º/1/2009 a 31/12/2012, em face da impugnação total das despesas do Convênio 731422/2009, que teve por objeto apoiar a realização do "réveillon da Ponta Negra, réveillon das luzes, réveillon da zona leste e virada eletrônica." (peça 1, p. 76) .
2.	Acordou-se transferir recursos financeiros federais no valor de R$ 943.600,00, por parte do concedente (União) . Coube à quota de contrapartida do convenente (Fundação Municipal de Cultura e Turismo - AM) o quantum de R$ 120.000,00. A verba federal foi efetivamente liberada, em parcela única, por meio de Ordem Bancária em 24/2/2010 (peça 2, p. 99) , tendo o pacto vigência de 31/12/2009 a 26/02/2010 (peça 1, p. 81 e 92) .
3.	O tomador de contas glosou integralmente as despesas pagas com recursos transferidos à Fundação Municipal em vista da não comprovação da boa e regular aplicação dos recursos, imputando responsabilidade à Fundação Municipal de Cultura e Turismo e à Sra. Lívia Regina Prado de Negreiros Mendes.
4.	A Secretaria Federal de Controle Interno certificou a irregularidade das contas (peça 2, p. 112) e a autoridade ministerial atestou haver tomado conhecimento dessa conclusão (peça 2, p. 117) .
5.	No Tribunal, a então Secretaria de Controle Externo no Estado da Bahia - Secex/BA elaborou resumo do iter processual e empreendeu exame técnico da matéria por meio da instrução inserta à peça 40, que reproduzo em parte e com ajustes de forma:
"HISTÓRICO 
4.	O ajuste vigeu no período de 31/12/2009, data da assinatura do convênio, até 26/2/2010, e previa a apresentação da prestação de contas até 30 dias contados do término da vigência do convênio ou do último pagamento efetuado, se este ocorresse em data anterior ao encerramento da vigência, conforme cláusulas quarta e décima segunda do termo de convênio (peça 1, p. 81 e 87) .			
5.	Na instrução inicial (peça 5) , a unidade técnica considerou que:
5.1	'Os valores repassados foram integralmente impugnados em virtude da celebração de contratos sem o devido processo licitatório. No parecer financeiro do concedente, não há, entretanto, análise da movimentação dos recursos na conta específica nem da sua pertinência com os pagamentos efetuados, mas tão somente há referência à falta de licitação. Também não houve parecer conclusivo quanto à execução física (itens 7 e 8) ';
5.2	'Contudo, o fato que teria levado à rejeição das contas já havia sido afastado pelo Acórdão 6142/2013-TCU-Primeira Câmara, que foi por determinação ao Ministério do Turismo para que concluísse a análise da prestação de contas (itens 11 e 12) ';
5.3	'Assim, com vistas ao saneamento das questões tratadas na seção 'Exame Técnico', para fins de verificar a efetiva existência de irregularidades e definir a responsabilidade individual ou solidária por eventual ilícito e para fins de promover a adequada caracterização do débito, considera-se necessária, com fundamento nos arts. 10, § 1º, e 11 da Lei 8.443/1992 c/c o art. 157 do RI/TCU, a realização de diligência ao Ministério do Turismo para que nos remeta parecer técnico financeiro se pronunciando sobre a regularidade da movimentação dos recursos na conta específica e sua pertinência com os pagamentos realizados, bem como se pronuncie conclusivamente sobre a execução física do convênio em apreço (item 19'.
6.	Em resposta à diligência promovida por esta Secretaria, por meio dos Ofícios 2369/2016, de 22/8/2016 (peça 9) e 3376/2016, de 18/11/2016 (peça 11) , o Ministério do Turismo apresentou as informações e esclarecimentos constantes da peça 13.
7.	Com base na resposta à diligência, a unidade técnica elaborou a instrução de peça 14, considerando estar definida a responsabilidade solidária da Sra. Lívia Regina Prado de Negreiros Mendes e da Fundação Municipal de Cultura e Turismo, entretanto o débito a eles atribuído está incompleto, devido à ausência da folha 1681, do processo original do Ministério do Turismo - Nota Técnica de Reanálise n° 243/2016, foi sugerida a realização de diligência ao Ministério do Turismo para que este remetesse a esta unidade técnica a folha 1681 do processo original desse mesmo ministério - Nota Técnica de Reanálise n° 243/2016.
8. 	As novas diligências foram realizadas (peças 16 e 17) , o Ministério do Turismo trouxe novos documentos (peças 18-22) .
9. 	Nessa baila, os autos foram reanalisados pelo TCU, na instrução de peça 23, na qual se concluiu pela ocorrência de dano ao erário e pelas citações dos responsáveis, nos seguintes contornos:
	Ocorrência 1: não comprovação da boa e regular aplicação dos recursos em razão da omissão de apresentar documentos suficientes para demonstrar a execução do objeto do Convênio 731422/2009;
Qualificação dos responsáveis e responsabilização: 
a.1) Responsável 1:
Nome: Lívia Regina Prado de Negreiros Mendes
CPF: XXX.986.472-XX
Conduta: geriu os recursos do Convênio 731422/2009 e não demonstrou a boa e regular aplicação.
a.2) Responsável 2:
Nome: Fundação Municipal de Cultura e Turismo (Manauscult) 
CNPJ: 63.694.525/0001-94
I) Quantificação do débito, originado das ocorrências 1 e 2:
	Valor original (R$) 
	Data da ocorrência

	747.587,50
	24/2/2010

10.	No pronunciamento de peça 24, o Diretor da Unidade Técnica dissentiu da proposta da instrução, propondo não citar a Fundação Municipal de Cultura e Turismo - AM. O Secretário da unidade técnica anuiu com essa proposta, ordenando a citação da Sra. Lívia Regina Prado de Negreiros Mendes.
11.	Posteriormente, foi promovida a citação da responsável, nos moldes adiante:
 Sra. Lívia Regina Prado de Negreiros Mendes: promovida a citação da responsável, conforme delineado adiante:
	Edital
	Data do Edital
	Data de Publicação do Edital
	Observação
	Fim do Prazo para defesa

	002/2019-TCU/Sec-BA (peça 37) 
	18/1/2019
	31/1/2019 (vide publicação no DOU de peça 38) 
	Antes da citação por edital, tentou-se citação pessoal via Ofício, no endereço da responsável obtido a partir de pesquisa no sistema CPF da Receita Federal (peças 26-36) .
	15/2/2019

12.	A responsável, apesar de devidamente notificada, e, transcorrido o prazo regimental fixado, não apresentou suas alegações de defesa quanto às irregularidades verificadas nos autos, nem efetuou o recolhimento do débito.
EXAME TÉCNICO
13.	O exame técnico tratará de analisar a revelia da responsável, e suas repercussões em relação às irregularidades aqui relatadas.
Da validade das notificações
Preliminarmente, cumpre tecer breves considerações sobre a forma como são realizadas as comunicações processuais no TCU. A esse respeito, destacam-se o art. 179 do Regimento Interno do TCU (Resolução 155, de 4/12/2002) e o art. 4º, inciso III, § 1º, da Resolução TCU 170, de 30 de junho de 2004, in verbis:
'Art. 179. A citação, a audiência ou a notificação, bem como a comunicação de diligência, farse-ão:
I - mediante ciência da parte, efetivada por servidor designado, por meio eletrônico, fac-símile, telegrama ou qualquer outra forma, desde que fique confirmada inequivocamente a entrega da comunicação ao destinatário;
II - mediante carta registrada, com aviso de recebimento que comprove a entrega no endereço do destinatário;
III - por edital publicado no Diário Oficial da União, quando o seu destinatário não for localizado'
 (...) 
'Art. 3º As comunicações serão dirigidas ao responsável, ou ao interessado, ou ao dirigente de órgão ou entidade, ou ao representante legal ou ao procurador constituído nos autos, com poderes expressos no mandato para esse fim, por meio de:
I - correio eletrônico, fac-símile ou telegrama;
II - servidor designado;
III - carta registrada, com aviso de recebimento;
IV - edital publicado no Diário Oficial da União, quando o seu destinatário não for localizado, nas hipóteses em que seja necessário o exercício de defesa'.
'Art. 4º. Consideram-se entregues as comunicações:
I - efetivadas conforme disposto nos incisos I e II do artigo anterior, mediante confirmação da ciência do destinatário;
II - realizadas na forma prevista no inciso III do artigo anterior, com o retorno do aviso de recebimento, entregue comprovadamente no endereço do destinatário;
III - na data de publicação do edital no Diário Oficial da União, quando realizadas na forma prevista no inciso IV do artigo anterior.
§ 1º O endereço do destinatário deverá ser previamente confirmado mediante consulta aos sistemas disponíveis ao Tribunal ou a outros meios de informação, a qual deverá ser juntada ao respectivo processo.'	
15.	No caso vertente, a citação da responsável se deu via edital, após esgotadas as tentativas de realizar a citação pessoal dela em endereços pesquisados no sistema CPF da Receita Federal (peças 26-36) . 
Da Revelia da Sra. Lívia Regina Prado de Negreiros Mendes 
16.	Nos processos do TCU, a revelia não leva à presunção de que seriam verdadeiras todas as imputações levantadas contra os responsáveis, diferentemente do que ocorre no processo civil, em que a revelia do réu opera a presunção da verdade dos fatos narrados pelo autor. Dessa forma, a avaliação da responsabilidade do agente não pode prescindir da prova existente no processo ou para ele carreada. 
17.	Ao não apresentar sua defesa, a responsável deixou de produzir prova da regular aplicação dos recursos sob sua responsabilidade, em afronta às normas que impõem aos gestores públicos a obrigação legal de, sempre que demandados pelos órgãos de controle, apresentar os documentos que demonstrem a correta utilização das verbas públicas, a exemplo do contido no art. 93 do Decreto-lei 200/67: 'Quem quer que utilize dinheiros públicos terá de justificar seu bom e regular emprego na conformidade das leis, regulamentos e normas emanadas das autoridades administrativas competentes.' 
18.	Mesmo as alegações de defesa não sendo apresentadas, considerando o princípio da verdade real que rege esta Corte, procurou-se buscar, em manifestações dos responsáveis na fase interna desta Tomada de Contas Especial, se havia algum argumento que pudesse ser aproveitado a seu favor. Nesse contexto, verificou-se que a responsável, na fase interna, apresentou manifestações, que não alteram o entendimento dessa unidade técnica acerca da ocorrência de irregularidade (peça 1, p. 123-126 e 162-192 e peça 2, p. 1-3) .
19.	Assim, independentemente da revelia, a avaliação da responsabilidade do agente nos processos desta Corte não prescinde dos elementos existentes nos autos ou para ele carreados, uma vez que são regidos pelo princípio da verdade material [Acórdão 163/2015-TCU-Segunda Câmara, Relator Ministro ANDRÉ DE CARVALHO; 2.685/2015 - TCU - 2ª Câmara, Relator Ministro RAIMUNDO CARREIRO; 2.801/2015 - TCU - 1ª Câmara, Relator Ministro WALTON ALENCAR RODRIGUES; 4.340/2015 - TCU - 1ª Câmara, Relator Ministro WEDER DE OLIVEIRA e 5.537/2015 - TCU - 1ª Câmara, Relator Ministro WEDER DE OLIVEIRA].
20.	 E esses elementos foram demonstrados na instrução de peça 23, e no item 9 supra. Desse modo, a irregularidade imputada ao responsável e à entidade está claramente demonstrada nos autos, não sendo possível, nesta fase processual, o aproveitamento de qualquer análise de elementos em defesa dos citados.
21.	Cabe ressaltar que não ocorreu a prescrição da pretensão punitiva do TCU, conforme Acórdão 1441/2016-TCU-Plenário, relator Min. Benjamim Zymler e redator Min. Walton Alencar Rodrigues, que uniformizou a jurisprudência acerca dessa questão, uma vez que a data de ocorrência inicial é 24/2/2010 (conforme ordem bancária de peça 2, p. 85) , a prescrição foi interrompida com a ordem de citação (25/5/2018, peça 25) , e o prazo geral de prescrição é aquele indicado no art. 205 do Código Civil, que é de 10 anos, podendo, portanto, ser aplicada multa ao responsável, nos termos do art. 57 da Lei 8.443/1992.
22.	Em se tratando de processo em que a parte interessada não se manifestou acerca das irregularidades imputadas, não há elementos para que se possa efetivamente aferir e reconhecer a ocorrência de boa-fé na conduta da responsável, podendo este Tribunal, desde logo, proferir o julgamento de mérito pela irregularidade das contas, conforme termos dos §§ 2º e 6º do art. 202 do Regimento Interno do TCU. (Acórdão 2064/2011-TCU-Primeira Câmara (Relator: Min. Ubiratan Aguiar) , 6.182/2011-TCU-1a Câmara (relator: Min. Subst. Weber de Oliveira) , 4.072/2010-TCU-1a Câmara (Relator: Min. Valmir Campelo) , 1.189/2009-TCU-1a Câmara (Relator: Min. Subst. Marcos Bemquerer) , 731/2008-TCU-Plenário (Relator: Min. Aroldo Cedraz) .
23.	Dessa forma, a Sra. Lívia Regina Prado de Negreiros Mendes (CPF: XXX.986.472-XX) deve ser considerada revel, nos termos do art. 12, §3º, da Lei 8.443/1992, devendo suas contas serem julgadas irregulares, condenando-a ao débito apurado e aplicando-lhe a multa prevista no art. 57 da Lei 8.443/1992."
6.	Diante do exposto, a então Secex/BA ofereceu a seguinte proposta de encaminhamento (peças 40 a 42) :
	6.1. excluir a Fundação Municipal de Cultura e Turismo Manauscult (CNPJ: 63.694.525/0001-94) da relação processual;
	6.2.	julgar irregulares as contas da Sra. Lívia Regina Prado de Negreiros Mendes, com fundamento no art. 16, III, alínea c, da Lei 8.443/1992, condenando-a ao pagamento da importância a seguir especificada:
	Valor original (R$) 
	Data da ocorrência

	747.587,50
	24/2/2010

	6.3. aplicar à Sra. Lívia Regina Prado de Negreiros Mendes  a multa prevista no art. 57 da Lei 8.443/1992;
	6.4. autorizar, com fundamento no art. 26 da Lei 8.443/1992, o parcelamento, caso requerido, e a cobrança judicial da dívida, nos termos do art. 28, inciso II, da Lei 8.443/1992;
6.5. encaminhar cópia da deliberação que vier a ser proferida ao Procurador-Chefe da Procuradoria da República no Estado do Amazonas, com base no § 3º do art. 16 da Lei 8.443/1992 c/c o § 7º do art. 209 do Regimento Interno do TCU.
7.	O Ministério Público junto a este Tribunal, representado pelo Procurador Marinus Eduardo De Vries Marsico, concordou com o encaminhamento sugerido pela unidade técnica (peça 43) .
	É o Relatório.

não há.

Procurador Marinus Eduardo De Vries Marsico.

TOMADA DE CONTAS ESPECIAL. CONVÊNIO. IMPUGNAÇÃO DE PARTE DAS DESPESAS EFETUADAS COM OS RECURSOS REPASSADOS À FUNDAÇÃO. NÃO COMPROVAÇÃO DA BOA E REGULAR APLICAÇÃO DAS VERBAS TRANSFERIDAS. CITAÇÃO. REVELIA. CONTAS IRREGULARES. DÉBITO COM APLICAÇÃO DE MULTA.

TOMADA DE CONTAS ESPECIAL (TCE)

Secretaria de Controle Externo no Estado da Bahia.

Trago à apreciação deste Colegiado Tomada de Contas Especial deflagrada pelo Ministério do Turismo - MTur contra a Sra. Lívia Regina Prado de Negreiros Mendes, ex-presidente da Fundação Municipal de Cultura e Turismo Manauscult (gestão: 1º/1/2009 a 31/12/2012) , cuja denominação foi alterada posteriormente para Fundação Municipal de Cultura e Artes, conforme consta do CNPJ da Receita Federal do Brasil, em razão de impugnação total das despesas quanto aos recursos repassados à referida fundação por força do Convênio 731422/2009, que teve por objeto apoiar a realização do "réveillon da Ponta Negra, réveillon das luzes, réveillon da zona leste e virada eletrônica." (peça 1, p. 76) .
2.	A referida avença estipulou recursos no total de R$ 1.063.600,00, cabendo à União a importância de R$ 943.600,00 e ao município o valor de R$ 120.000,00, sob quota de contrapartida. A verba federal foi efetivamente liberada em 24/2/2010 (peça 2, p. 99) e o pacto teve vigência de 31/12/2009 a 26/02/2010 (peça 1, p. 81 e 92) .
3.	O tomador de contas glosou o valor de R$ 747.587,50 das despesas pagas com recursos transferidos por força do ajuste em questão (peça 21, p. 73-99, peça 22, p. 83-109 e peça 23) , imputando a responsabilidade pelo dano à Sra. Lívia Regina Prado de Negreiros Mendes (peças 24 e 25) .
4.	Nesta Corte de Contas, a então Secex/BA examinou o acervo probatório acostado aos autos - Nota Técnica de Reanálise 148/2012 (peça 1, p. 127-146) , Nota Técnica de Reanálise 641/2012 (peça 21, p. 100-111 e peça 22, p. 1-7) , Nota Técnica de Análise Financeira 648/2013 (peça 2, p. 20-22) , Nota Técnica de Reanálise 243/2016 (peças 21, p. 73-99 e peça 22, p. 83-109) , Relatório do Tomador de Contas Especial - Relatório de TCE 325/2015 (peça 2, p. 75-79) , e Relatório de Auditoria 1368/2015 do Ministério da Transparência e Controladoria-Geral da União (peça 2, p. 107-110) -, concluindo que houve prejuízo aos cofres federais, decorrente da impugnação total das despesas realizadas. 
5.	Diante desse contexto, a unidade técnica promoveu diligência ao MTur (peça 5) para que remetesse ao Tribunal parecer técnico financeiro sobre a regularidade da movimentação dos recursos na conta específica do convênio e sua pertinência com os pagamentos realizados, bem como sobre a execução física do convênio em apreço. Na peça 14, foi realizada nova diligência em razão da ausência de folha do processo original.
6.	Após a análise dos documentos encaminhados em face da diligência, sobressaem algumas falhas que, em substância, se referem a não comprovação da execução dos itens contratados, conforme informações constantes da Nota Técnica de Reanálise 243/2016 (peça 21, p. 73-99 e peça 22, p. 83-109) . Diante disso, procedeu-se com a citação da Sra. Lívia Regina Prado de Negreiros Mendes, para que se manifestasse em razão da não comprovação da boa e regular aplicação dos recursos pela omissão de apresentar documentos suficientes para comprovação da execução do objeto do Convênio 731422/2009, os quais se encontram especificados na peça 33.
7.	Diante da revelia da responsável e após analisar o mérito do processo, a unidade instrutiva opinou, em substância, pela irregularidade das contas da ex-presidente, Sra. Lívia Regina Prado de Negreiros Mendes, com a condenação ao pagamento do débito apurado e aplicação da multa prevista no art. 57 da Lei 8.443/1992. Além disso, sugeriu a exclusão da Fundação Municipal de Cultura e Artes/AM, por não existirem indícios de que essa fundação pública tenha se beneficiado com a aplicação irregular dos recursos, em consonância com o art. 1º da Decisão Normativa TCU 57/2004 (peças 24, 25 e 40) . O Ministério Público junto ao TCU concordou com a proposta da unidade técnica (peça 43) . 
8.	Compulsando as peças que compõem os autos, posiciono-me em concordância com a unidade instrutiva e com o MPTCU pela exclusão da Fundação da relação processual, considerando que a entidade convenente possui natureza jurídica de direito público e que não há provas de que os valores federais tenham custeado suas despesas próprias ou revertido em seu proveito.
9.	Como visto no Relatório precedente, o MTur reprovou a prestação de contas das despesas efetuadas com os recursos transferidos à Fundação Municipal de Cultura e Artes, por força do Convênio 731422/2009.
10.	A situação fática leva a concluir pela ausência de documentos (v. item 6.0 supra) que impede a comprovação da boa e regular utilização dos recursos federais recebidos, imposição que decorre do ordenamento jurídico, a teor do bloco normativo composto pelas disposições dos arts. 70, parágrafo único, da Constituição Federal, 93 do Decreto-lei 200/1967 e 66 do Decreto 93.872/1986. 
11.	Firmadas essas balizas, estando bem delimitadas as ocorrências e a responsabilidade da Sra. Lívia Regina Prado de Negreiros Mendes, a qual não apresentou suas alegações de defesa após ser devidamente citada por este Tribunal, entendo que as contas da ex-gestora devem ser julgadas irregulares, com condenação ao pagamento do débito quantificado no processo, aplicando-se a multa proporcional ao dano prevista no caput do art. 57 da Lei 8.443/1992, em face da reprovabilidade da sua conduta e da gravidade das faltas constatadas.
12.	Esclareço que há plena possibilidade de apenação da ex-gestora com multa. Acerca do tema, rememoro que o Plenário desta Corte fixou o entendimento de que o Tribunal está subordinado ao prazo decenal de prescrição indicado no art. 205 do Código Civil, contado a partir do fato gerador, e de que o ato que ordenar a citação, a audiência ou a oitiva da parte interrompe a prescrição, nos termos do art. 202, inciso I, do Código Civil (Acórdão 1441/2016-TCU-Plenário, relator min. Benjamin Zymler; redator min. Walton Alencar Rodrigues) .
13.	Considero ainda que não se deve tomar a data do repasse, em 24/2/2010, como fez a unidade instrutiva, para início da contagem do prazo prescricional porque as irregularidades imputadas à responsável dizem respeito preponderantemente à falta de demonstração do correto emprego dos valores públicos transferidos no objeto pactuado.
14.	Nos casos de não comprovação da regular aplicação de recursos repassados mediante convênios ou instrumentos similares, a data limite para a entrega da prestação de contas final ou a data da efetiva entrega antecipada assinala o marco inicial da contagem do prazo de prescrição da pretensão punitiva do TCU (v.g.: Acórdão 5130/2017-TCU-Primeira Câmara, rel. Min. Bruno Dantas; Acórdão 2278/2019-TCU-Primeira Câmara, rel. Min. Subst. Augusto Sherman Cavalcanti;  Acórdão 10145/2017-TCU-Segunda Câmara, de minha relatoria; Acórdão 3749/2018-TCU-Segunda Câmara, rel. Min. Ana Arraes) . Nesse sentido, eis excerto do voto condutor do mencionado Acórdão 2278/2019-TCU-Primeira Câmara:  
"11.No que se refere à prescrição da pretensão punitiva, também acolho a proposta do Parquet especial, no sentido de que a data limite para entrega da prestação de contas final deve determinar, no presente caso, o marco inicial da contagem do referido prazo.
12. Tal entendimento vem sendo firmado nesta Corte, a partir de raciocínio constante do Acórdão 5130/2017-TCU-Primeira Câmara, relatado pelo e. Ministro Bruno Dantas, que examinou caso de não atingimento dos objetivos do convênio, in verbis:
'22. Ademais, tem-se que o dies a quo do prazo prescricional deve observar a actio nata, isto é, iniciar-se quando o interessado tem possibilidade de conhecer o prejuízo causado, entendendo-se como interessado o Estado, na condição de titular do direito punitivo, do qual o Tribunal funciona apenas como um agente executor.
23. Considerando que a irregularidade motivadora do julgamento das contas, da imputação em débito e da cominação de multa diz respeito não à aplicação dos recursos financeiros em si, mas ao não atingimento dos objetivos do convênio, entendo que a data da ocorrência para fins de contagem do início do lapso prescricional corresponde ao fim do prazo para prestação de contas do convênio, momento em que se conclui o ajuste em sua última etapa, e quando o estado deve começar a agir para defender seus interesses, se for o caso. Nessa linha, cito os Acórdão 2415/2017-TCU-Primeira Câmara e 1.628/2017-2ª Câmara'. (g.n.) 
13. Entendo que este raciocínio também deve ser aplicado diante da não comprovação da regular aplicação dos recursos públicos, assim como consignado no Acórdão 3749/2018-TCU-Segunda Câmara. Em ambos os casos, ausência de comprovação ou não atingimento dos objetivos do convênio, face à sistemática de tais avenças, o Estado somente tem a possibilidade de conhecer o prejuízo a partir da data-limite para a entrega da prestação de contas final ou a de sua apresentação antecipada.
14. A meu ver, somente a partir deste marco poderia ser aferida a inércia do Estado quanto à defesa de seus interesses. Raciocínio semelhante foi adotado no Acórdão 2154/2018-TCU-Plenário. Embora examinando objeto diverso, o Plenário desta Casa considerou o brocardo latino contra non valentem agere nulla currit praescriptio e esposou entendimento de que o marco temporal inicial, dies a quo, da contagem do prazo prescricional da pretensão punitiva desta Corte de Contas deveria levar em consideração a possibilidade de atuação punitiva por parte do Estado.
15. Assim sendo, no presente caso, a autorização da citação ocorreu em 11/12/2017 (peça 33) , sendo que o prazo para apresentação de contas final era de até sessenta dias após o término da vigência do ajuste, finalizada em 29/12/2009 (peça 6; peça 2, p. 49, 53, 55 e 57) , dando azo à aplicação da multa do art. 57 da Lei Orgânica."
15.	Nestes autos, o ato de ordenação da citação se deu em 28/5/2018 (peça 27) e as irregularidades sancionadas ocorreram ao longo da vigência do convênio, que se estendeu até 26/2/2010. Como havia previsão para a apresentação da prestação de contas até 30 dias contados do término da vigência do convênio, podemos tomar a data de 29/3/2010 como marco inicial para a contagem do prazo prescricional. Dessa forma, verifica-se a não incidência da prescrição punitiva, podendo o Tribunal aplicar a multa do art. 57 da Lei 8.443/1992 à responsável.
16.	Cumpre ainda autorizar o pagamento das dívidas em até 36 parcelas mensais e consecutivas, caso solicitado, e a cobrança judicial das dívidas, bem como encaminhar cópia do Acórdão que vier a ser proferido à Procuradoria da República no Estado do Amazonas, com fundamento no art. 16, § 3º, da Lei 8.443/1992 c/c art. 209, § 7º, do Regimento Interno do TCU. 
	 Ante o exposto, manifesto-me por que seja adotada a deliberação que ora submeto a este Colegiado.
T.C.U., Sala das Sessões, em 12 de maio de 2020.
MARCOS BEMQUERER COSTA
Relator